【裁判字號】    97,簡抗,45
【裁判日期】    970827
【裁判案由】    返還房屋
【裁判全文】
臺灣臺北地方法院民事裁定              97年度簡抗字第45號
抗  告  人  甲○○
上列抗告人因與相對人間請求返還房屋事件，對於民國96年6月
6日本院台北簡易庭96年度北簡更(一)字第10號裁定提起抗告，本
院裁定如下：
    主  文
抗告駁回。
抗告費用新臺幣壹仟元由抗告人負擔。
    理  由
一按訴訟標的對於數人必須合一確定而應共同起訴，如其中一人
  或數人拒絕同為原告而無正當理由者，法院得依原告聲請，以
  裁定命該未起訴之人於一定期間內追加為原告。逾期未追加者
  ，視為已一同起訴，民事訴訟法第56條之1第1項定有明文。又
  訴訟標的對於數人必須合一確定而應共同起訴者，該數人未共
  同起訴，其當事人適格即有欠缺，故其中一人或數人拒絕同為
  原告，將使其他人亦無法以訴訟伸張或防衛其權利，自有未宜
  。為解決固有必要共同訴訟當事人適格之問題，乃於民事訴訟
  法第56條之1 明文規定法院得依聲請裁定命無正當理由而拒絕
  共同起訴之人追加為原告或擬制其為原告；至於拒絕同為原告
  是否有正當理由，則應由法院斟酌原告起訴是否為伸張或防衛
  權利所必要等情形決定之（最高法院93年度台抗字第403 號判
  決可資參照）。次按繼承人有數人時，在分割遺產前，各繼承
  人對於遺產全部為公同共有，為民法第1151條所明定。又公同
  共有物之處分及其他權利之行使，除公同關係所由規定之法律
  或契約另有規定外，應得公同共有人全體之同意，同法第 828
  條第2項亦定有明文。此項規定，依同法第831條規定，於公同
  共有債權準用之。故繼承人因繼承而取得之遺產，於受侵害時
  ，其所生之損害賠償債權，乃公同共有債權。如由公同共有人
  即繼承人中之一人或數人就此項債權為訴訟上之請求時，自須
  得其他繼承人全體之同意，始能謂當事人適格無欠缺（最高法
  院77年度台上字第66號裁判要旨參照）。
二抗告意旨略以：伊父母生前與原案被告張聰耀同住，理應承續
  現住址；全體繼承人委任張聰耀為管理人依法管理，未經全體
  共有人同意不得變更。相對人反悔提出返還房屋之訴，單獨適
  格欠缺，原審未徵詢全體繼承人意向，逕行裁定限期追加伊為
  原案共同原告，有違常理，為此提起本件抗告，請求廢棄原裁
  定，並駁回相對人之聲請。
三經查：
  (一)本件相對人係以張聰耀無權占有為由，請求其返還臺北市○
    ○區○○路4段1之117 號11樓房屋（下稱系爭房屋）予相對
    人及其餘共有人，惟系爭房屋為張聰耀、抗告人及訴外人張
    淑慈、賀伯卡爾漢利席哈克共同繼承，尚未分割等情，有繼
    承系統表在卷可稽（見發回前原審卷第32頁），堪信為真正
    。系爭房屋既係由彼等公同共有，相對人本於繼承遺產受侵
    害而為訴訟上之請求，自須得其他繼承人全體之同意，始能
    謂當事人適格無欠缺。換言之，本件返還系爭房屋之訴訟標
    的，對於全體共有人即屬必須合一確定，而有共同起訴之必
    要。
  (二)相對人業已請求抗告人及張淑慈、賀伯卡爾漢利席哈克等一
    同起訴，有存證信函及回執可稽（見發回前原審卷第175 頁
    至第184頁、第244頁至第249頁、第288頁至第290 頁），而
    觀之上開存證信函回執，其中抗告人、賀伯卡爾漢利席哈克
    本人均有收受該存證信函，張淑慈之回執則以招領逾期退回
    ，是抗告人、賀伯卡爾漢利席哈克對於相對人共同起訴請求
    之通知逾期未表示同意，再參諸抗告人已書寫反對相對人或
    其法定代理人就張氏祖產之動產或不動產對張氏家族之任一
    公同共有人提出任何告訴或為任何處分或權利之行使，亦不
    同意相對人行使公同共有權利等語之文書及公證書、委任書
    （見發回前原審卷第35頁、第220頁、第231頁），賀伯卡爾
    漢利席哈克亦授權張聰耀全權代表簽署張公延遺產相關文件
    及執行所有法律權限及義務，有授權書可參（見原審卷第
    238 頁），張淑慈復出具授權書予張聰耀，表示不同意亦不
    委任相對人或其代理人行使公同共有權利等語（見發回前二
    審卷第29頁），顯見抗告人及賀伯卡爾漢利席哈克、張淑慈
    已拒絕為原審共同原告。
  (三)原審已於96年9月4日發函予抗告人、張淑慈及賀伯卡爾漢利
    席哈克，請其對是否同意追加為共同原告與相對人一同起訴
    表示意見，業經本院調卷查明，抗告人辯稱原審於裁定前，
    未徵詢其是否願意共同起訴云云，並非事實，自不足採。而
    抗告人於同年11月2 日具狀向原審表示：「有權訴訟不代表
    有理由，利益衝突下合一訴訟亦不代表每人主張相同」云云
    ，表達無共同起訴之意願，然相對人提起本件訴訟主張權利
    ，其訴是否有理由如未經實體調查，尚難確認，應認相對人
    之起訴核為伸張其權利所必要，倘抗告人得逕以其主觀認定
    相對人之訴為無理由而拒絕共同起訴，不啻使相對人因當事
    人適格欠缺之程序問題而無法藉由訴訟程序主張權利，參酌
    民事訴訟法第56條之1 之立法理由及前引最高法院裁判意旨
    ，即難認本件抗告人拒絕與相對人一同起訴具正當理由。原
    審認抗告人無正當理由拒絕共同起訴，乃依民事訴訟法第56
    條之1第1項規定，裁定命抗告人於一定期間內追加為原告，
    於法即無不合。抗告人指摘原裁定不當，求予廢棄，為無理
    由，應予駁回。爰裁定如主文。
中    華    民    國    97    年    8     月    27    日
                  民事第六庭審判長法  官  張競文
                                  法  官  許純芳
                                  法  官  陳婷玉
以上正本係照原本作成。
本裁定不得抗告。
中    華    民    國    97    年    8     月    27    日
                                  書記官  詹雪娥


司法院資訊處製作；財團法人民間司法改革基金會備份。
